---
title: "Estatísticas Brasileiras"
subtitle: "Criando Mais Mapas no R"
author: "Seu Nome"
output:
  html_document:
    toc: false
    number_sections: true
    theme: sandstone
editor_options: 
  chunk_output_type: console
---

```{r setup, include=FALSE}
knitr::opts_chunk$set(
  # opcao para que apenas chunks novos ou alterados sejam executados a cada compilacao
  cache = TRUE,
  # centraliza as figuras na página
  fig.align = "center"
  )
```


# Pacotes Necessários

Execute os comandos presentes no arquivo `setup.R`, presente na pasta `scripts`, para instalar os pacotes que serão necessários durante o minicurso. O tempo de execução do comando vai variar dependendo da instalação do `R` em seu computador e da sua conexão à internet. O script vai localizar quais pacotes já estão instalados em sua máquina e irá baixar apenas aqueles que estiverem faltando.


# R Markdown

Este é um documento R Markdown. Markdown é uma linguagem de _markup_ para formatar textos para formatos como HTML, PDF e Word, dentre outros. Para mais detalhes sobre o formato, visite o link <http://rmarkdown.rstudio.com>.

Ao clicar no botão **Knit** acima ou utilizar o atalho **Ctrl+Shift+K**, será gerado um documento que juntará texto regular, código do `R` e os respectivos _outputs_ destes códigos, unindo tudo em um mesmo documento.



## Instruções Gerais

A criação de mapas no `R` pode ser um pouco lenta. Por isso, na linha 17 deste arquivo está uma opção identificada como `cache = TRUE`. Com isso, apenas trechos de códigos novos ou alterados serão executados a cada compilação do documento. Caso haja algum problema com a atualização dos resultados no arquivo html gerado, apague as pastas `02_estatisticas_brasileiras_cache` e `02_estatisticas_brasileiras_files` para que um novo arquivo seja compilado completamente a partir do zero.



# País Inteiro

## Mapas com Cidades

Como o pacote `giscoR` não apresenta dados detalhados o suficiente para todos os países do mundo, pois é focado na União Europeia, precisamos procurar uma alternativa para plotar dados do Brasil. Vamos usar o pacote `geobr` para isso.


```{r}
library(tidyverse)
theme_set(theme_void())
library(geobr)
```


A função `read_municipality` importa os dados dos mapas em nível municipal. Ou seja, com ela obtemos o mapa do Brasil com os limites entre cada cidade:


```{r}
cidades <- read_municipality(year = 2020, showProgress = FALSE)
```


Vamos onferir o conteúdo do objeto `cidades`:

```{r}
head(cidades)
```

São diversas informações:

* `code_muni`: código do município no IBGE
* `name_muni`: nome do município
* `code_state`: código da UF do município no IBGE
* `abbrev_state`: sigla da UF
* `name_state`: nome da UF
* `code_region`: código da região do país
* `name_region`: nome da região do país
* `geom`: mapa para cada municipio

A lógica para plotar o mapa do Brasil é a mesma que utilizamos para plotar o mapa múndi:

```{r}
ggplot(cidades) +
  geom_sf(fill = "white")
```

Mas se quisermos podemos plotar estatísticas em cima desde mapa. Em particular, vamos ler o conteúdo do arquivo `brasil.csv`:

```{r}
brasil <- read_csv(file = "dados/brasil.csv")
```

Estas são as suas primeiras linhas:

```{r}
head(brasil)
```

Cada coluna apresenta uma informação diferente:

* `codigo_ibge`: código do município no IBGE
* `municipio`: nome do município
* `uf`: nome da UF
* `area`: área do município (km^2)
* `populacao`: quantidade de habitantes do município
* `densidade`: densidade populacional do município (habitantes/km^2)

Queremos colorir o mapa do Brasil de acordo com a densidade populacional de cada município. Para isso, precisamos juntar em um mesmo objeto os mapas e as informações que queremos plotar. Como as cidades não estão na mesma ordem nos objetos `municipios` e `brasil`, vamos utilizar a função `left_join` para nos auxiliar nisso. Ela é uma função que permite relacionar dois conjuntos de dados a partir de uma chave comum a eles.

Tome por exemplo os conjuntos de dados abaixo. Ambos possuem as mesmas pessoas, mas com informações diferentes sobre elas.


```{r}
telefones <- data.frame(nome = c("João", "Maria", "Pedro", "Roberta"),
                        telefone = c("84 99999-1000", "84 99999-2000", "84 99999-3000", "84 99999-4000"))

emails <- data.frame(nome = c("Maria", "Roberta", "João", "Pedro"),
                     email = c("m@ufrn.br", "roberta@gmail.com", "joao@ufrn.br", "pedro@hotmail.com"))

telefones
emails
```

Note que `nome` é uma chave comum a ambos conjuntos de dados. Embora a ordem dos nomes não seja a mesma, a função `left_join` consegue relacionar ambos os conjuntos de dados e identificar quais informações devem ser atribuídas a cada pessoa:

```{r}
telefones |> 
  left_join(emails, by = "nome")
```

Iremos utilizar esta mesma lógica para unir os conjuntos `cidades` e `brasil`, para colocarmos as informações de ambos bancos de dados em um mesmo objeto. Neste caso, iremos sobrescrever o conteúdo de `cidades`. Como chave, utilizaremos o código do IBGE, para evitar problemas com acentuação (Mossoró vs Mossoro) ou grafia (Assu vs Açu) dos nomes dos municípios.

O resultado é o seguinte:

```{r}
cidades <- 
  cidades |> 
  rename(codigo_ibge = code_muni) |> 
  left_join(brasil, by = "codigo_ibge")

head(cidades)
```


Agora podemos criar um mapa colorindo as cidades de acordo com a sua densidade populacional:



```{r}
ggplot() +
  geom_sf(data = cidades, aes(fill = densidade))
```

Remover a cor dos limites municipais melhora um pouco a visualização:


```{r}
ggplot() +
  geom_sf(data = cidades, aes(fill = densidade), colour = NA)
```

Mas parece que nossa escala de cores não está funcionando bem. Há alguns pontos mais claros no mapa, como São Pualo, Rio de Janeiro e Belo Horizonte, mas não é poséivel distinguir bem as outras cidades.

O histograma da densidade populacional nos ajuda compreender isso:

```{r}
ggplot(cidades, aes(x = densidade)) +
  geom_histogram()
```

Uma forma de reduzir a desiguldade que vemos é aplicando uma transformação logarítmica, que além de reduzir a amplitude dos dados, os deixam simétricos:

```{r}
ggplot(cidades, aes(x = densidade)) +
  geom_histogram() +
  scale_x_log10()
```

É trivial aplicar esta transformação no mapa:

```{r}
ggplot() +
  geom_sf(data = cidades, aes(fill = densidade), colour = NA) +
  scale_fill_gradient(trans = "log10")
```

Agora sim está mais fácil perceber a maior densidade populacional no litoral do Brasil, enquanto o interior é menos densamente populado.



## Mapas com Unidades Federativas

A função `read_state` funciona de maneira análoga à função `read_municipality`, exceto que só lê os mapas com divisões estaduais:

```{r}
uf <- read_state(year = 2020, showProgress = FALSE)
```

Como só possuímos os dados de densidade populacional para os municípios, precisamos agrupar estes dados por UF para termos a densidade populacional de cada Unidade Federativa do país.

```{r}
densidade_uf <-
  brasil |> 
  group_by(uf) |> 
  summarise(populacao_uf = sum(populacao),
            area_uf = sum(area)) |> 
  mutate(densidade_uf = populacao_uf/area_uf)
```


Agora juntamos os mapas com os dados, como fizemos antes:


```{r}
uf <- 
  uf |> 
  rename(uf = name_state) |> 
  left_join(densidade_uf, by = "uf")
```


E aí é só plotar o resultado:

```{r}
ggplot() +
  geom_sf(data = uf, aes(fill = densidade_uf), colour = NA) +
  scale_fill_gradient(trans = "log10")
```

Note que algumas UFs não possuem dados plotados a seu respeito. Isto provavelmente se deve a diferentes grafias dos nomes dos estados nos objetos `uf` e `densidade_uf`:

```{r}
data.frame(sort(uf$uf), sort(densidade_uf$uf))
```

Era isso mesmo. Temos Amazônas com um acento incorreto e alguns estados com capitalizações não usuais em seus nomes. Isto precisa ser corrigido manualmente:


```{r}
uf <- 
  read_state(year = 2020, 
             showProgress = FALSE
  ) |> 
  rename(uf = name_state) |> 
  mutate(uf = case_when(
    uf == "Amazônas" ~ "Amazonas",
    uf == "Mato Grosso Do Sul" ~ "Mato Grosso do Sul",
    uf == "Rio De Janeiro" ~ "Rio de Janeiro",
    uf == "Rio Grande Do Norte" ~ "Rio Grande do Norte",
    uf == "Rio Grande Do Sul" ~ "Rio Grande do Sul",
    .default = uf
  ))
```

Agora sim temos os estados com os mesmos nomes em cada objeto:

```{r}
data.frame(sort(uf$uf), sort(densidade_uf$uf))
```

Repetindo o código de antes, obtemos agora o resultado esperado:


```{r}
uf <- 
  uf |> 
  left_join(densidade_uf, by = "uf")

ggplot() +
  geom_sf(data = uf, aes(fill = densidade_uf), colour = NA) +
  scale_fill_gradient(trans = "log10")
```








# Mapas sobre o Rio Grande do Norte

## Estado Inteiro

Não é necessário baixar os mapas de cada cidade brasileira quando eestivermos interessados em apenas um estado da nação. O argumento `code_muni` nos auxilia com isso, caso queiramos plotar o mapa da densidade populacional do Rio Grande do Norte:


```{r}
rn <- read_municipality(code_muni = "RN", year = 2020)

rn <- 
  rn |> 
  rename(codigo_ibge = code_muni) |> 
  left_join(brasil, by = "codigo_ibge")

ggplot() +
  geom_sf(data = rn, aes(fill = densidade), colour = NA) +
  scale_fill_gradient(trans = "log10")
```





## Natal

Também é possível plotar dados apenas de uma cidade em particular. Para Natal, a função `read_neighborhood` plota cada bairro da cidade separadamente:


```{r}
natal <- read_neighborhood(year = 2010, showProgress = FALSE)

natal <- 
  natal |> 
  filter(name_muni == "Natal")

ggplot() +
  geom_sf(data = natal)
```





# Exercícios

1. Utilize o arquivo `dados/pib_per_capita.csv` para criar um mapa do Brasil com as UFs coloridas de acordo com o PIB per capita.


2. Crie um mapa com a densidade populacional das cidades do Nordeste.


3. Plote um mapa do Brasil com a localização dos patrimônios mundiais naturais localizados no país.





